ACORDAO-COMPLETO-2332906

ACÓRDÃO 3759/2019 ATA 15/2019 - PRIMEIRA CÂMARA

VISTOS, relatados e discutidos estes autos em que se examinam atos de admissão de empregados da Empresa Brasileira de Serviços Hospitalares;
ACORDAM os Ministros do Tribunal de Contas da União, reunidos em sessão da 1ª Câmara, ante as razões expostas pelo Relator, em:
9.1. considerar legais e ordenar registro aos atos de admissão de Caroline Araujo Lemos Ferreira (XXX.957.854-XX) ; Fernanda Gomes Viana (XXX.049.863-XX) ; Fernanda Marques Lamounier Fernandes (XXX.791.476-XX) ; Fernanda de Castro Rincon (XXX.025.096-XX) ; Fernando Antonio Barbosa Gusmao Junior (XXX.711.303-XX) ; Marcia Maeda Miura de Siqueira (XXX.985.701-XX) ; Paolla Silveira Mendes Queiros (XXX.145.347-XX) ; Patricia Karla Vilarinho Santana Ribeiro (XXX.193.001-XX) e Rulio Max de Freitas (XXX.966.161-XX) ;
9.2 considerar ilegal e negar registro ao ato de admissão de Maria de Jesus Ribeiro da Silva (XXX.389.013-XX) ;
9.3. determinar à Empresa Brasileira de Serviços Hospitalares que adote, em relação a Maria de Jesus Ribeiro da Silva. Adote as medidas administrativas previstas no art. 133 da Lei 8.112/1990, com a redação conferida pela Lei 9.527/1997;
9.4. esclarecer à Empresa Brasileira de Serviços Hospitalares que, em caso de opção pelo emprego ora tido por ilegal, com comprovação de renúncia ao cargo gerador de incompatibilidade, novo ato de admissão deverá ser emitido;
9.5. determinar à Secretaria de Fiscalização de Pessoal que monitore o cumprimento destas determinações.

Atos de Admissão da  Empresa Brasileira de Serviços Hospitalares.

Primeira Câmara

3. Interessados/Responsáveis:
3.1. Interessados: Caroline Araujo Lemos Ferreira (XXX.957.854-XX); Fernanda Gomes Viana (XXX.049.863-XX); Fernanda Marques Lamounier Fernandes (XXX.791.476-XX); Fernanda de Castro Rincon (XXX.025.096-XX); Fernando Antonio Barbosa Gusmao Junior (XXX.711.303-XX); Marcia Maeda Miura de Siqueira (XXX.985.701-XX); Maria de Jesus Ribeiro da Silva (XXX.389.013-XX); Paolla Silveira Mendes Queiros (XXX.145.347-XX); Patricia Karla Vilarinho Santana Ribeiro (XXX.193.001-XX); Rulio Max de Freitas (XXX.966.161-XX).

13.1. Ministros presentes: Benjamin Zymler (na Presidência), Walton Alencar Rodrigues (Relator), Bruno Dantas e Vital do Rêgo.
13.2. Ministro-Substituto presente: Weder de Oliveira.

WALTON ALENCAR RODRIGUES

Tratam os autos de de processo consolidado de admissões de empregados da Empresa Brasileira de Serviços Hospitalares, com pareceres pela legalidade do controle interno e da Secretaria de Fiscalização de Pessoal (peças 12 e 13) .
O Ministério Público, em parecer constante da peça 14, opinou pela ilegalidade de um dos atos, consoante trecho transcrito a seguir:
“A interessada Maria de Jesus Ribeiro da Silva foi admitida no emprego de Técnico de Enfermagem, com exercício a partir de 1.9.2017 (peça 4) .
De acordo com as informações da RAIS, ano de referência 2017, verifica-se que a interessada possui três vínculos registrados, todos sem data de desligamento.
	Razão Social do Estabelecimento
	Cargo
	Admissão
	Horas/
Semana

	Empresa Bras. de Serviços Hospitalares (CLT) 
	Técnico de Enfermagem
	1.9.2017
	36*

	Secretaria Municipal de Saúde de Nazaria (RJU) 
	Técnico de Enfermagem
	1.3.2017
	40

	Fundação Municipal de Saúde (RJU) 
	Técnico de Enfermagem
	4.8.2008
	30

			Total
	106

	* Na RAIS-2017 constam 40 horas e no Sisac 36 horas.

No caso vertente, há acumulação tripla de cargos e empregos públicos, por parte de Maria de Jesus Ribeiro da Silva, com jornada de 106 horas semanais.
Nos termos dos incisos XVI, alínea ‘c’, e XVII do art. 37 da Constituição Federal/1988 é admitida, desde que haja compatibilidade de horários, a acumulação de apenas dois cargos ou empregos públicos, privativos de profissionais de saúde:
XVI - é vedada a acumulação remunerada de cargos públicos, exceto, quando houver compatibilidade de horários, observado em qualquer caso o disposto no inciso XI: (Redação dada pela Emenda Constitucional nº 19, de 1998) 
a) a de dois cargos de professor; (Redação dada pela Emenda Constitucional nº 19, de 1998) 
b) a de um cargo de professor com outro técnico ou científico; (Redação dada pela Emenda Constitucional nº 19, de 1998) 
c) a de dois cargos ou empregos privativos de profissionais de saúde, com profissões regulamentadas; (Redação dada pela Emenda Constitucional nº 34, de 2001) 
XVII - a proibição de acumular estende-se a empregos e funções e abrange autarquias, fundações, empresas públicas, sociedades de economia mista, suas subsidiárias, e sociedades controladas, direta ou indiretamente, pelo poder público; (Redação dada pela Emenda Constitucional nº 19, de 1998) 
A questão de fundo dos presentes autos foi enfrentada pelo Supremo Tribunal Federal em diversas oportunidades, sendo pacífica a sua jurisprudência quanto à impossibilidade de acumulação tríplice de vencimentos ou proventos. Tanto que, nos autos do Recurso Extraordinário com Agravo, ARE 848.993, com repercussão geral reconhecida, o STF deu provimento ao recurso interposto pelo Estado de Minas Gerais para reformar o acórdão do Tribunal de Justiça/MG e vedar a tripla acumulação.
Nessa linha de entendimento, a decisão proferida pela Segunda Turma do STF, no âmbito do RE 381.204/RS, apreciado em 11.10.2005, cujo sumário dispõe:
CONSTITUCIONAL. ADMINISTRATIVO. SERVIDOR PÚBLICO. PROFESSOR. TRIPLA ACUMULAÇÃO DE CARGOS. INVIABILIDADE. TRANSCURSO DE GRANDE PERÍODO DE TEMPO. IRRELEVÂNCIA. DIREITO ADQUIRIDO. INEXISTÊNCIA.
1. Esta Corte já afirmou ser inviável a tripla acumulação de cargos públicos. Precedentes: RE 141.376 e AI 419.426-AgR.
2. Sob a égide da Constituição anterior, o Plenário desta Corte, ao julgar o RE 101.126, assentou que "as fundações instituídas pelo Poder Público, que assumem a gestão de serviço estatal e se submetem a regime administrativo previsto, nos Estados-membros, por leis estaduais são fundações de direito público, e, portanto, pessoas jurídicas de direito público". Por isso, aplica-se a elas a proibição de acumulação indevida de cargos.
3. Esta Corte rejeita a chamada "teoria do fato consumado". Precedente: RE 120.893-AgR.
4. Incidência da primeira parte da Súmula STF nº 473: "a administração pode anular seus próprios atos, quando eivados de vícios que os tornam ilegais, porque deles não se originam direitos".
5. O direito adquirido e o decurso de longo tempo não podem ser opostos quanto se tratar de manifesta contrariedade à Constituição. 6. Recurso extraordinário conhecido e provido.
Decisão
A Turma, por votação unânime, conheceu do recurso extraordinário e lhe deu parcial provimento, nos termos do voto da Relatora. Ausentes, justificadamente, neste julgamento, os Senhores Ministros Carlos Velloso e Joaquim Barbosa. 2ª. Turma, 11.10.2005.
A vedação em questão alcança os empregos públicos, conforme se extrai do RE 376.601/RS, de relatoria do Ministro Joaquim Barbosa:
O Tribunal a quo, analisando as provas dos autos, concluiu que o Grupo Hospitalar Conceição S/A detém a natureza jurídica de sociedade de economia mista e que “ (...) o impetrante, como empregado do Hospital Nossa Senhora da Conceição S/A, passou a ser remunerado pelo Poder Público, incidindo na cumulação vedada, em violação à regra constitucional.” (fls. 136) . Ora, resta claro que uma eventual modificação desse entendimento implica, necessariamente, o reexame dos fatos e provas que fundamentaram as conclusões do acórdão recorrido. Isso inviabiliza o processamento do recurso, ante a vedação contida no enunciado da Súmula 279 desta Corte.
Ademais, a jurisprudência desta Corte é firme no sentido da vedação da tripla acumulação de cargos públicos (RE 381.204, rel. min. Ellen Gracie, DJ 11.11.2005) .
O ato de admissão em apreço foi remetido a este Tribunal em 30.10.2017, de modo que é dispensável a prévia oitiva da interessada, nos termos do Acórdão 587/2011-TCU-Plenário.
Com essas considerações, o Ministério Público de Contas manifesta-se pela ilegalidade da admissão de Maria de Jesus Ribeiro da Silva e sugere:
a) determinar ao órgão de origem que adote, em relação à mencionada servidora, as medidas administrativas previstas no art. 133 da Lei 8.112/1990, com a redação que lhe foi conferida pela Lei 9.527/1997;
b) esclarecer à unidade jurisdicionada que emita novo ato em favor da interessada, em caso de opção pelo emprego ora tido por ilegal;
c) determinar à Secretaria de Fiscalização de Pessoal que monitore o cumprimento destas determinações.
Quanto aos demais atos em exame, aquiesce à proposta oferecida nos autos pela unidade técnica”.

não há

Procurador Júlio Marcelo de Oliveira.

ADMISSÃO. ACUMULAÇÃO TRIPLA. ILEGALIDADE. RECUSA DE REGISTRO. LEGALIDADE E REGISTRO DOS DEMAIS ATOS.

ATOS DE ADMISSÃO (ADS)

Secretaria de Fiscalização de Pessoal (SEFIP).

Tratam os autos de processo consolidado de admissões de empregados da Empresa Brasileira de Serviços Hospitalares, com pareceres pela legalidade do controle interno e da Secretaria de Fiscalização de Pessoal
Considerando a inexistência de impropriedades, acolho as propostas uniformes de considerar legais e ordenar o registro dos atos de admissão de Caroline Araujo Lemos Ferreira (060.957.854-56) ; Fernanda Gomes Viana (029.049.863-59) ; Fernanda Marques Lamounier Fernandes (065.791.476-28) ; Fernanda de Castro Rincon (054.025.096-11) ; Fernando Antonio Barbosa Gusmao Junior (823.711.303-97) ; Marcia Maeda Miura de Siqueira (939.985.701-87) ; Paolla Silveira Mendes Queiros (087.145.347-97) ; Patricia Karla Vilarinho Santana Ribeiro (717.193.001-78) e Rulio Max de Freitas (840.966.161-68) .
Quanto ao ato de admissão de Maria de Jesus Ribeiro da Silva (396.389.013-49) , assiste razão ao Parquet ao considerar que os elementos constantes dos autos indicam a ocorrência de tripla acumulação de cargos e empregos públicos, razão suficiente para levar à ilegalidade do ato, negando-lhe o registro.
Ante o exposto, voto por que o tribunal adote o acórdão que ora submeto à apreciação deste Colegiado.
TCU, Sala das Sessões Ministro Luciano Brandão Alves de Souza, em 14 de maio de 2019.
WALTON ALENCAR RODRIGUES 
Relator